【裁判字號】    90,台上,423
【裁判日期】    900131
【裁判案由】    偽造文書
【裁判全文】
最高法院刑事判決                                  九十年度台上字第四二三號
    上  訴  人  丙○○
                甲○○
                乙○○
    右一人選任
    辯  護  人  翁秋銘律師
右上訴人等因偽造文書案件，不服台灣高等法院台南分院中華民國八十七年八月三十
一日第二審判決（八十七年度上訴字第一一○三號，起訴案號：台灣台南地方法院檢
察署八十六年度偵字第一○四三一、一○四八六、一一五一五號），提起上訴，本院
判決如左：
    主  文
原判決關於甲○○、乙○○部分撤銷，發回台灣高等法院台南分院。
其他上訴駁回。
    理  由
壹、發回部分（甲○○、乙○○部分）：
本件原判決認定：一上訴人丙○○（綽號小李）、甲○○與吳秀珠（已判刑確定）等
三人基於概括犯意之聯絡，自民國八十六年四月間起，利用部分欲申請信用卡者因缺
乏資力證明無法辦理信用卡或信用貸款之機會，乃共同謀議偽造公司在職證明或薪資
扣繳憑單，提供予欲辦理信用卡或信用貸款之人，再向渠等收取費用以牟取不法利益
。其方法係由吳秀珠對外以每件新台幣（下同）一萬二千元之價格招攬客戶，吳秀珠
先自行抽取三千元後，轉交予上訴人甲○○處理，甲○○則從中抽取五千元，再轉交
由丙○○以電腦偽造在職證明或薪資扣繳憑單，丙○○每件可從中獲得四千元之不法
利益。三人共同連續偽造共約二十餘件在職證明及薪資扣繳憑單，致生損害於遭偽造
之公司及信用卡發卡銀行。二上訴人乙○○為計程車司機，缺乏薪資及在職證明文件
而無法辦理信用卡使用，乃以三千元之代價透過與其有犯意聯絡之吳秀珠委託甲○○
轉請丙○○代為偽造上開證件據以申請信用卡使用，吳秀珠、甲○○及丙○○等人乃
以同前方式共同偽造乙○○八十五年度任職於明宙藥品企業有限公司之薪資所得扣繳
憑單，並據以向美國銀行申請ＶＩＳＡ信用卡使用，美國銀行於受理申請後發覺有異
向警報案，於八十六年八月十二日十八時許，經警持檢察官所核發之搜索票，在高雄
縣湖內鄉○○路○段三○一巷六十二弄十五號五樓之二甲○○住處搜扣偽造之薪資所
得扣繳憑單暨在職證明共二十三份、丙○○偽刻之公司印章七枚及公司負責人印章七
枚；復於同年八月十三日十八時許，在高雄市○○街九巷一之二號三樓丙○○住處及
其自小客車內搜扣偽造之薪資所得扣繳憑單暨在職證明三十三份、丙○○偽刻之公司
章一枚、公司負責人印章一枚及磁碟片三片等情。因而維持第一審關於論處甲○○共
同連續行使偽造私文書，足以生損害於他人；論處乙○○共同行使偽造私文書，足以
生損害於他人（累犯）等罪刑部分之判決，駁回甲○○、乙○○在第二審之上訴，固
非無見。
惟查：(一)、有罪判決書所記載之犯罪事實，為論罪科刑適用法律之基礎，故凡與適用
法令有關之重要事項，必須詳加認定，明確記載，然後於理由內敘明認定犯罪事實所
憑之證據及認定之理由，始足為適用法令之依據；並應使事實認定與理由說明，互相
適合，方為合法。倘若事實認定與理由說明，不相一致，或事實或理由欄內之記載，
前後齟齬，按諸刑事訴訟法第三百七十九條第十四款後段規定，均屬判決理由矛盾之
當然違背法令。原判決事實欄一僅認定記載丙○○、甲○○、吳秀珠等共同連續偽造
約二十餘件在職證明及薪資扣繳憑單，致生損害於遭偽造之公司及信用卡發卡銀行。
事實欄二則載謂經警持檢察官核發之搜索票至甲○○住處搜扣偽造之薪資所得扣繳憑
單暨在職證明共二十三份、丙○○偽刻之公司印章七枚及公司負責人印章七枚；復於
丙○○住處及其自小客車內搜扣偽造之薪資所得扣繳憑單暨在職證明三十三份、丙○
○偽刻之公司章一枚、公司負責人印章一枚等情。惟關於其等偽造何公司章及其負責
人之印章？偽造何公司或何名義人出具何人之薪資所得扣繳憑單暨在職證明？等與論
罪科刑有關之事項，未為明確之認定記載，已不足為適用法令之依據。又原判決事實
欄一認定記載丙○○、甲○○、吳秀珠等共同連續偽造約二十餘件在職證明及薪資扣
繳憑單。事實欄二又載謂經警在甲○○住處搜扣偽造之薪資所得扣繳憑單暨在職證明
共二十三份；在丙○○住處及其自小客車內搜扣偽造之薪資所得扣繳憑單暨在職證明
三十三份云云。關於上訴人等究竟偽造若干份在職證明及薪資所得扣繳憑單？原判決
事實欄前後之記載相齟齬，且與其理由三謂扣案偽造之薪資所得扣繳憑單暨在職證明
五十六份為丙○○所有供犯本罪所用之物，併依刑法第三十八條第一項第二款之規定
宣告沒收云云之理由說明，不相適合，亦難謂無判決理由矛盾之可議。(二)、刑法第五
十六條之連續犯，係指一次即可成罪之行為，而以連續之意思，對於同一性質之法益
，予以反覆數次之侵害者而言，是連續犯須有二次以上之行為始能成立，倘若僅一次
犯行，自無成立連續犯之餘地。依原判決事實欄認定記載之事實以觀，上訴人甲○○
等人固有偽造他人多數薪資所得扣繳憑單暨在職證明之行為，惟其等偽造後持以行使
向銀行申辦信用卡者，如僅乙○○部分之一次而已，則甲○○等行使前開偽造私文書
之行為，能否謂有二次以上，而論以連續犯，殊非無疑。原審未詳加調查明是否尚
有其他行使之行為，遽認係行使偽造私文書罪之連續犯，亦有可議。(三)、審理事實之
法院對於被告有利及不利之證據，應一律注意，詳為調查，綜合全案證據資料，本於
經驗法則以定其取捨，並將取捨證據及得心證之理由於判決內詳為說明。故證據雖已
調查，而尚有其他部分並未調查，仍難遽為被告有利或不利之認定；如有應調查之證
據未予調查，率行判決，其判決當然為違背法令。乙○○始終否認有共同偽造私文書
之犯行，於原審辯稱伊係透過「阿文」去找吳秀珠辦理信用卡，稱手續費三千元，只
要身分證就可申請，伊即將身分證影本傳真過去，三千元則由「阿文」轉交，不知有
偽造薪資所得扣繳憑單暨在職證明之事，也沒有委託吳秀珠等人偽造云云（原審卷第
四十八頁、第六十頁正面）。原審對於乙○○此項有利之辯解，既未訊問吳秀珠、甲
○○、丙○○等人，調查有關為乙○○辦理信用卡之緣由及其詳細過程，以究明乙○
○對於其等以偽造前開文件申辦信用卡之事是否及如何知情。遽以依常情如欲向美國
銀行申請信用卡使用，理應逕向該銀行或該銀行所設之代辦處所申辦，除依規定應繳
之年費外，無須繳交額外之代辦費用，而一般申請信用卡使用，除應檢附身分證外，
尚應檢附申請人之在職證明或薪資所得扣繳憑單等資力證明文件，始得據以辦理，並
提供發卡銀行據以核准授信額度，為一般申請信用卡之常識，乙○○為成年人，且為
計程車司機，理應具備上開申請信用卡之常識。其竟委由非辦理信用卡申請業務之吳
秀珠辦理，已有蹊翹，況未併提出其在職證明或薪資所得證明以供發卡銀行審核，亦
有可疑；其又另交付三千元代價以為代辦申請信用卡之報酬，尤與常情有異，而推測
認定乙○○確有委託被告丙○○、甲○○及吳秀珠代為偽造薪資所得扣繳憑單及在職
證明，以向美國銀行申請信用卡使用無疑，而據為其不利判決論據之一，尚嫌速斷，
其審理猶有未盡。甲○○、乙○○上訴意旨指摘原判決關於彼二人部分不當，非無理
由，應認有撤銷發回更審之原因。
貳、駁回部分（即丙○○部分）：
按刑事訴訟法第三百七十七條規定，上訴於第三審法院，非以判決違背法令為理由，
不得為之。是提起第三審上訴，應以原判決違背法令為理由，係屬法定要件。如果上
訴理由狀並未依據卷內訴訟資料，具體指摘原判決不適用何種法則或如何適用不當，
或所指摘原判決違法情事，顯與法律規定得為第三審上訴理由之違法情形，不相適合
時，均應認其上訴為違背法律上之程式，予以駁回。本件原判決依憑其理由一所載之
證據，為綜合之判斷，認上訴人丙○○有原判決事實欄所載共同行使偽造私文書之犯
行，因而維持第一審關於論處丙○○共同連續行使偽造私文書，足以生損害於他人罪
刑部分之判決，駁回丙○○在第二審之上訴，已詳其證據取捨與判斷之結果及認定
犯罪事實所憑之依據和理由。所為論斷均有卷存資料可資覆按，從形式上觀察，並無
採證、認事違背經驗法則或論理法則，或有其他違背法令之情形。丙○○上訴意旨僅
略稱伊於八十五年間投資不慎而負債務，因蘇慶章介紹從事兼職，一時錯誤致犯本罪
十分後悔，為補罪過，已盡力協助警方緝捕上線蘇慶章。又伊於具保停止羈押後，配
偶已離家出走，留下二幼子待人照顧，伊父因而心臟病、高血壓發作，伊又滿身債務
待解決，是以上訴請求宣告緩刑，給予自新之機會等語，並未依據卷內訴訟資料具體
指摘原判決有何違背法令。惟是否宣告緩刑，法院本屬有權斟酌決定，如未宣告緩刑
，自不生不適用法則之違法問題，不得以原審未宣告緩刑而執為上訴第三審之適法理
由。丙○○上訴意旨徒執前詞提起上訴請求宣告緩刑，核與法律規定得為第三審上訴
理由之違法情形，不相適合，應認其上訴違背法律上之程式，予以駁回。又此部分既
從程序上予以駁回，其請求宣告緩刑，自無從予以審酌，附此敘明。
據上論結，應依刑事訴訟法第三百九十五條前段、第三百九十七條、第四百零一條，
判決如主文。
中      華      民      國     九十     年      一      月    三十一    日
                              最高法院刑事第四庭
                                  審判長法官  董  明  霈
                                        法官  丁  錦  清
                                        法官  林  茂  雄
                                        法官  王  居  財
                                        法官  張  祺  祥
      右正本證明與原本無異
                                              書  記  官
中      華      民      國     九十     年      二      月      九      日


司法院資訊處製作；財團法人民間司法改革基金會備份。
